【裁判字號】    97,簡,230
【裁判日期】    970623
【裁判案由】    食品衛生管理法
【裁判全文】
臺北高等行政法院簡易判決
                                     97年度簡字第00230號
原      告  巧幫手實業有限公司
代  表  人  甲○○
被      告  臺北縣政府
代  表  人  乙○○（縣長）
上列當事人間因食品衛生管理法事件，原告不服行政院衛生署中
華民國97年2 月1 日衛署訴字第0960054301號訴願決定，提起行
政訴訟。本院判決如下：
    主  文
原告之訴駁回。
訴訟費用由原告負擔。
    事實及理由
一、程序說明：
    本件因屬不服行政機關所為罰鍰處分而涉訟，其標的之金額
    為新臺幣（下同）3 萬元，係在20萬元以下，依行政訴訟法
    第229 條第1 項第2 款、第2 項規定及司法院民國（下同）
    92年9 月17日（92）院臺廳行一字第23681 號令，應適用簡
    易程序，本院並依同法第223 條第1 項規定，不經言詞辯論
    ，逕行裁判。
二、事實概要：
    原告為販售「L.C.F.樂慶豐- 唐辛子蒟蒻干」產品，於網路
    （網址：http://sh2.yahoo.edyna.com/clever/item.asp?
    item_id=0000000 ）刊載廣告，其廣告內容宣稱「減肥最佳
    的拌嘴」字詞並佐以人體腰部曲線圖樣，整體表現涉及誇張
    、易生誤解，案經臺南縣衛生局96年7 月17日查獲，移由被
    告審查後，認原告所為之系爭食品廣告違反食品衛生管理法
    第19條第1 項規定，乃依同法第32條第1 項規定，以96年9
    月20日北府衛藥字第0960083624號行政處分書（下稱原處分
    ），處原告3 萬元罰鍰。原告不服，提起訴願，遭決定駁回
    ，遂提起本件行政訴訟。
三、兩造聲明：
  (一)原告聲明求為判決：
    1.訴願決定及原處分均撤銷。
    2.訴訟費用由被告負擔。
  (二)被告聲明求為判決：
    1.原告之訴駁回。
    2.訴訟費用由原告負擔。
四、兩造之陳述：
  (一)原告主張之理由：
    1.原處分非但有違行政院衛生署歷年來之函釋意旨，且矛盾
      是處，業已損及原告之權益甚鉅，茲一一臚陳如下：
      (1)首先，按食品之廣告內容，是否涉及易生誤解或醫藥之
        效能之認定原則，必須依據個案所傳達消費者訊息之整
        體表現，包括文字敘述、產品品名、圖案、符號等綜合
        研判，作為判斷之標準，此為92.01.07衛署食字第0910
        082070號函所揭示之意旨，茲合先敘明。
      (2)查本件原告食品外包裝所述及之用語均符合行政院衛生
        署所規定之認定表：核本件食品外包裝有關產品特色
        之說明，即「蒟蒻本身熱量低，又富含水溶性纖維，能
        增加飽食感，幫助體內環保，添加唐辛子，效果加倍，
        是日本人維持健康體態的保養聖品」，均僅是說明產品
        固有之特質，且均屬普遍社會大眾所耳熟能詳，眾所皆
        知之產品特質，並無任何敘及減肥、瘦身（塑身）之訴
        求，僅是事實陳述說明而已。且就「能增加飽食感」
        之用語，完全符合行政院衛生署94年3 月31日衛署食字
        第0940402395號函所修訂之食品廣告標示詞句涉及誇張
        易生誤解或醫療效能之認定表，其中貳、詞句未涉及療
        效及誇大規定之二、一般營養素可敘述之生理功能例句
        ，完全符合法令之許可，並無違法情事。再就「幫助
        體內環保」之用語，亦為88.8. 20衛署食字第88050530
        號函認定，符合食品衛生管理法之規定。
    2.次查本件廣告述及減肥最佳之拌嘴，核其文義，係指減肥
      者之零食而言：(1)所謂「拌嘴」，其文義即指「零嘴」、
      「零食」，並非食用此食品即可達到減肥之效果，此項訊
      息對消費者而言，乃顯而易見，顧名思義即可知悉其文義
      ，無須任何推敲，誠為家喻戶曉眾所皆知，屬於一般社會
      大眾通念所可認知，並無涉及誇大、易生誤解等情事。(2)
      且查所謂誇大、易生誤解，係指標榜具有一定功效療效之
      作用，致混淆視聽，令人易陷於錯誤而購買，然查此項食
      品已為普遍大眾平常所食用，於社會大眾生活中之認知，
      均只是一般食品而已，根本不致生陷於錯誤而購買，況查
      本件產品訴求重點為「拌嘴」，即屬「零嘴」、「零食」
      ，更與減肥瘦身之效果全然無關，甚而一瓶僅售價新台幣
      129 元，實不致於致生混淆視聽，而有誇大、易生誤解之
      虞。(3)再就原告早已關閉網路上所刊載「L.C.F.樂慶豐-
      唐辛子蒟蒻干」食品廣告，且此項食品自網路上刊載廣告
      直至關閉網頁為止，從未有人購買、亦未曾銷售過，足證
      亦何有令人誤解及誇大等情? 實令人甚感不解，誠如前開
      所述，本件產品只是一般食品，且屬普遍社會大眾所為認
      知，倘有令人誤解及誇大等情，則此項食品之銷售量應早
      就一路狂飆上揚，怎可能乏人問津? 顯見被告所為審認確
      屬違誤。
  (二)被告主張之理由：
    1.按食品衛生管理法第19條規定：對於食品、食品添加物或
      食品用洗潔劑所為之標示、宣傳或廣告，不得有不實、誇
      張或易生誤解之情形。食品不得為醫療效能之標示、宣傳
      或廣告。又行政院衛生署為保護消費者權益及避免認定標
      準不一，於82年4 月29日衛署食字第8225211 號函訂定及
      94年3 月31日衛署食字第0940402395號函修定「食品廣告
      標示詞句涉及誇張易生誤解或醫療效能之認定表」將我國
      食品廣告及標示分為三層次：(1)涉及醫療效能的詞句，(2)
      涉及誇張或易生誤解的詞句，(3)未使人誤認有醫療之效能
      且未涉及誇張或易生誤解的詞句。
    2.經查系爭廣告：「…L.C.F.樂慶豐- 唐辛子蒟蒻干…產品
      編號：90325 …廠商建議售價：NT＄199 元…特價：NT＄
      129 元…產品簡介：最棒的食品，嚼勁超Q 感，L.C.F.樂
      慶豐- 唐辛子蒟蒻干，減肥最佳的拌嘴…是日本人維持健
      康體態的保養聖品。…」等詞句並佐以人體腰部曲線圖樣
      ，其內容敘述該產品品名、價格，並佐以圖片資訊，顯係
      為特定產品而廣告，所傳達消費者訊息之整體表現已違反
      行政院衛生署所修訂「食品廣告標示詞句涉及誇張易生誤
      解或醫療效能之認定表」內容之規定。雖原告辯稱：「…
      原處分機關僅憑行政院衛生署96年8 月29日衛署食字第09
      60036978號暨臺南縣96年7 月18日衛食字第0961004493號
      函文所載，率而認定食品外包裝有人體腰部曲線圖樣，再
      將『減肥最佳的拌嘴』片面僅取『減肥』二字，即認定有
      違反食品衛生管理法之規定…」，惟本案係經由行政院衛
      生署針對本案個別審理有無違反食品衛生相關法令之規定
      ，並於96年8 月29日衛署食字第0960036978號函函釋：「
      經查案內產品廣告述及『減肥最佳的拌嘴』，並佐以人體
      腰部曲線圖樣，其整體表現涉及減肥、瘦身（塑身）之訴
      求，涉及誇大、易生誤解，已違反食品衛生管理法第19條
      規定。」故本案整體表現違反食品衛生管理法第19條之規
      定已屬明確，被告依法有據，並無不合，況若被告任意將
      違法行為予以認定未違法，則為違反行政法上之首要原則
      －依法行政，自不可取。
    3.原告陳稱：「…訴願人早已關閉網路上所刊載「L.C.F.樂
      慶豐- 唐辛子蒟蒻干」食品廣告，且此項食品自網路上刊
      載廣告直至關閉網頁為止，從未有人購買、亦未曾銷售過
      ，則何有令人誤解及誇大等情?...」惟查，廣告之定義，
      消費者保護法施行細則第23條訂有明文，廣告是「利用電
      視、廣播、影片、幻燈片、報紙、雜誌、傳單、海報、招
      牌、牌坊、電話傳真、電子視訊、電子語音、電腦或其他
      方法，可使不特定多數人知悉其宣傳內容之傳播」，故該
      商品實際上有無售出，與其違規行為之成立無關，況原告
      係為特定產品而廣告，進而達到招徠商業利益之效果，顯
      已該當本款之構成要件，故原告是其所訴，顯係為推卸之
      詞，依法無據。至於原告所稱：「能增加飽足感」、「幫
      助體內環保」之用語，符合行政院衛生署所訂之食品廣告
      標示詞句涉及誇張及易生誤解或醫療效能之認定表無違法
      情事乙節，與本案本府所論處之違規內容無涉，併予敘明
      。
    4.案內「L.C.F.樂慶豐- 唐辛子蒟蒻干」產品屬性係為食品
      ，理當應受食品相關法令之規範，況原告既於網際網路販
      售食品，本應了解食品衛生管理法相關規定，相關業者基
      於維護消費者權利，並避免己身觸法，理應經常主動瞭解
      最新資訊，其目的不僅提供消費者參考，亦提供食品販售
      業者欲刊登廣告前，有一依循之準則，惟原告卻未善用公
      開資訊如行政院衛生署食品資訊網站（http://food.doh.
      gov.tw/chinese/ruler/ad_tag.htm ）所登載資料或參閱
      相關法規而刊登違規廣告，故原告所辯稱於法無據，顯係
      推卸之詞，不足採信。
五、得心證之要領：
(一)、按食品衛生管理法第9條規定：「 本法所稱主管機關︰在中
    央為行政院衛生署；在直轄巿為直轄巿政府；在縣（巿）為
    縣（巿）政府。」第19條第1項規定：「 對於食品、食品添
    加物或食品用洗潔劑所為之標示、宣傳或廣告，不得有不實
    、誇張或易生誤解之情形。」第32條第 1項規定：「違反第
    19條第 1項規定者，處新臺幣 3萬元以上15萬元以下罰鍰；
    違反同條第2項規定者，處新臺幣20萬元以上100萬元以下罰
    鍰； 1年內再次違反者，並得廢止其營業或工廠登記證照；
    對其違規廣告，並得按次連續處罰至其停止刊播為止。」食
    品廣告標示詞句涉及誇張易生誤解或醫療效能之認定表：「
    …不得宣稱之詞句敘述：…二、詞句未涉及醫療效能但涉及
    誇張或易生誤解：（一）涉及生理功能者。（二）未涉及中
    藥材效能而涉及五官臟器者…（三）涉及改變身體外觀者：
    例句：…減肥。塑身。增高…」
(二)、首開事實欄所述之事實，有系爭食品網路廣告、臺南縣衛生
    局96年7 月18日衛食字第0961004493號函、臺北縣政府衛生
    局96年8 月7 日食品衛生訪談紀錄表等件影本，附卷可稽，
    堪信為真實。
(三)、歸納兩造上述之主張，本件爭執之重點在於系爭廣告內容有
    無誇張或易生誤解? 經查，系爭廣告載有「減肥最佳的拌嘴
    」等詞並佐以人體腰部曲線圖樣( 見原處分卷第21-22 頁)
    ，整體觀察已涉及改變身體外觀之情事，有行政院衛生署94
    年3 月31日衛署食字第0940402395號函修訂食品廣告標示詞
    句涉及虛偽、誇張或醫藥效能之認定表乙件，附卷可徵( 見
    訴願卷第26頁) ，並經行政院衛生署針對本案個別審理有無
    違反食品衛生相關法令之規定，以96年8 月29日衛署食字第
    0960036978號函函釋在案( 見訴願卷第40頁) ，足見，系爭
    廣告宣傳詞句涉及誇張、易生誤解，堪以認定。至原告已關
    閉網路上所刊載「L.C.F.樂慶豐- 唐辛子蒟蒻干」食品廣告
    ，係屬事後改善行為，不影響原告違規行為之成立。又廣告
    是「利用電視、廣播、影片、幻燈片、報紙、雜誌、傳單、
    海報、招牌、牌坊、電話傳真、電子視訊、電子語音、電腦
    或其他方法，可使不特定多數人知悉其宣傳內容之傳播」原
    告於網路刊登系爭廣告，係為特定產品而廣告，進而達到招
    徠商業利益之效果，故該商品實際上有無售出，與其違規行
    為之成立無關。從而，原告主張「早已關閉網路上所刊載L.
    C.F.樂慶豐- 唐辛子蒟蒻干食品廣告，且此項食品自網路上
    刊載廣告直至關閉網頁為止，從未有人購買、亦未曾銷售過
    ，則何有令人誤解及誇大等情?...」云云，尚難據為有利於
    原告之認定。
六、綜上所述，原告主張各節，均無可採，原處分以原告違反食
    品衛生管理法第19條第1項規定，依同法第32條第1項規定，
    處原告3 萬元罰鍰，核無違誤，訴願決定予以維持，亦無不
    合。原告仍執前詞，訴請撤銷，求為判決如聲明所示，為無
    理由，應予駁回。
七、按「行政訴訟繫屬中，行政法院認原處分或決定之執行，將
    發生難於回復之損害，且有急迫情事者，得依職權或依聲請
    裁定停止執行。但於公益有重大影響，或原告之訴在法律上
    顯無理由者，不得為之。」行政訴訟法第116 條第2 項固有
    明文，然所謂難於回復之損害，係指其損害不能回復原狀，
    或在社會一般通念上，如為執行可認達到回復困難之程度而
    言，且聲請人就「損害確係難以回復」之事實，應負釋明責
    任，否則即與停止執行之要件不符，應駁回其聲請。經核本
    件被告所為罰鍰30,000元之處分，係屬財產上之執行，縱不
    予停止執行，於一般社會通念上，將來並非不能以金錢賠償
    之，亦即就原處分之執行，並無損害不能回復原狀或回復困
    難之情形。且原告聲請停止執行，未能具體陳明原處分之執
    行將使原告遭受何種難於回復原狀之損害，揆諸前開說明，
    原告所為本件停止執行之聲請，即與行政訴訟法第116 條第
    2 項所定之要件不合，自應予駁回。
八、據上論結，本件原告之訴為無理由，爰依行政訴訟法第233
    條第1項、第98條第1 項前段，判決如主文。
中    華    民    國    97    年    6    月    23     日
                      臺北高等行政法院第一庭
                                      法  官  林惠瑜
上為正本係照原本作成。
本件以訴訟事件所涉及之法律見解具有原則性者為限，始得於本
判決送達後20日內向本院提出上訴狀並表明上訴理由，如已於本
判決宣示後送達前提起上訴者，應於判決送達後20日內補具上訴
理由（均按他造人數附繕本），且經最高行政法院許可後方得上
訴。
中    華    民    國    97    年    6   月     23     日
                                      書記官  劉道文


司法院資訊處製作；財團法人民間司法改革基金會備份。
